【裁判字號】    89,重訴,2
【裁判日期】    890807
【裁判案由】    殺人
【裁判全文】
臺灣臺北地方法院刑事判決                            八十九年度重訴字第二號
    公  訴  人  臺灣臺北地方法院檢察署檢察官
    被      告  乙○○
    右  一  人
    選任辯護人  簡坤明
    被      告  丙○○
    右  一  人
    選任辯護人  劉敏卿
    被      告  甲○○
    右  一  人
    選任辯護人  蔡宏修
                林螢秀
    被      告  丁○○
右列被告因殺人案件，經檢察官提起公訴（八十八年度偵字第一七五三五、二二八○
九、二四一六五號），本院判決如左：
    主  文
乙○○共同殺人，處無期徒刑，褫奪公權終身。
丙○○共同殺人，累犯，處無期徒刑，褫奪公權終身。
甲○○共同使人受重傷，處有期徒刑柒年拾月。
丁○○共同以非法方法，剝奪人之行動自由，處有期徒刑壹年貳月。
    事  實
一、丙○○曾於民國八十四年間因竊盜案件，經台灣新竹地方法院八十四年度訴字第
    五七二號判處有期徒刑六月確定，於八十五年五月二十三日執行完畢。
二、緣乙○○與丁○○係夫妻關係，丙○○為二人之子，而甲○○則為乙○○因同監
    執行刑事案件相識之友。因張章民雖曾經應允不再與丁○○為不正常往來，竟仍
    違背承諾而於八十八年六月間再度與丁○○藕斷絲連，乙○○不甘綠雲罩頂，心
    中早生怨懟。八十八年六月十一日，乙○○撞見丁○○又再邀約張章民當日幽會
    ，即行拆穿，丁○○見事跡敗露，無可奈何，遂答應乙○○會同教訓張章民之要
    求，再由乙○○邀集丙○○、甲○○，四人基於普通傷害之犯意，共同議妥由丁○○當日仍詐與張章民夜間幽會，其餘三人則分坐ＨＢ—二五三二號自用小客車
    （下簡稱錢車）、ＡＳ—六六七號自用小貨車（下簡稱陳車），在後跟蹤丁○○
    駕駛之車號ＦＥ—六五三一號自用小客車（下簡稱羅車），見機行事。同日下午
    九時三十分許，丁○○、張章民二人依約在台北市○○路○段「基隆港海鮮店」
    用餐時，丁○○趁餐間空檔，按照計畫聯絡乙○○告知確實所在動向，乙○○隨
    即指示丙○○、甲○○繼續跟蹤，並伺機攔車，自己則轉回他處拿取木質手杖以
    為武器。至丁○○、張章民餐畢駕車離去，行經台北市○○路、中正路口附近遇
    紅燈停車之際，丙○○即趁機攔車坐入羅車後座，以手毆打張章民之頭部，迫使
    張章民坐入後座不得他去。待乙○○取杖返回後，仍由丁○○在前駕車引導，乙○○則改坐羅車，於車內持前揭木杖，攻擊張章民之頭部以為教訓，而錢車、陳
    車則分別由丙○○、甲○○駕駛跟隨在後，共同挾持張章民不得自由行動。同日
    下午十一時四十五分許，車至台北縣新店市○○路十六公里處，四人見該處夜間
    人車罕至，地處偏僻，遂停車將張章民拉出欲行談判，丁○○因心有愧疚，故未
    下車。乙○○、丙○○、甲○○三人見張章民雖已滿面鮮血，仍不以為意，另生
    重傷害之故意，再朝張章民圍毆。適甲○○手機響起，甲○○遂收勢罷手，轉至
    貨車處接聽電話。詎乙○○憶及隨身攜有木杖，即返車拿取木杖以為武器，錢木
    材、丙○○二人竟另萌殺人之故意，明知現場張章民站立處緊鄰百餘公尺高深之
    斷崖，倘負傷摔落，當即斃命，仍以一人持木杖，一人防止張章民逃跑之方式，
    朝張章民頭部、胸部、背部等重要部位猛擊追打，逼使張章民不敵，退往懸崖方
    向，因無路可走而滾落懸崖，乙○○、丙○○見狀始行罷手，丟棄木杖，逃離現
    場。而張章民則終究因傷墜崖，受有：(1)顏面骨左、右眼眶下方凹陷性骨折二‧
    六×一‧六公分、二‧七×二‧一公分；(2)左側肩胛骨中央部分有六公分線狀骨
    折；(3)肋骨八個背部端點損傷，五截（已折斷）中斷；(4)第三至第六頸椎骨折；
    (5)第二及第四胸椎骨折等多處鈍力性顱腦及胸部損傷，傷重不幸死亡，直嗣八十
    八年七月十六日下午六時許，方由員警在台北縣新店市○○○路十六公里處路旁
    斜坡尋獲屍體，經由電話通聯紀錄，循線查得上情。
三、案經台北縣警察局新店分局報告台灣台北地方法院檢察署檢察官偵查起訴。
    理  由
一、訊據被告乙○○、丙○○、丁○○、甲○○就於前揭時地以分三車跟車之方式，
    四人挾持被害人張章民至北宜路附近，而被告乙○○、丙○○皆曾以手毆打被害
    人張章民，又被害人張章民之屍體係經由被告丁○○、乙○○之導引始於八十八
    年七月十七日下午二時許，在上開地點旁之斜坡尋獲等節固坦承不諱，被告乙○○等四人互核相符，堪信為真，惟被告乙○○等四人仍矢口否認有何殺人之行為
    ，被告乙○○、丙○○辯稱：雖然於跟車過程中曾經以手毆打張章民，但並無持
    用武器，且至北宜路時，乙○○就與丁○○發生爭吵，丙○○即上前勸架，並無
    毆打張章民，看管張章民之人為甲○○，最後係聽聞甲○○叫喊方知張員逃離現
    場，確不知張章民跌落山崖，伊等並無殺人之故意，而於張員不見後，另有四處
    尋找，但因夜間視線不佳，並無所獲，方行作罷，隔日尚有去電張家詢問是否張
    章民已然返家，最後又主動帶同警方案發現場尋找屍體，可證自始並不知張章民
    死亡一事，而張章民也可能是於墜崖過程中死亡，並非伊等打死云云；被告甲○○則辯以：乙○○電話邀約時僅稱欲行借車請求幫忙，並未詳言內情，而伊自始
    至終僅聽從乙○○之指揮，在後跟車，均無毆打張章民，至北宜路時見張章民滿
    臉是血，就與丁○○一起搶木杖，以免張章民在受攻擊，故並無何傷害之意云云
    ；被告丁○○另以：並未事前即與乙○○、丙○○等人共謀，伊與張章民為婚外
    情，豈會主動告知、而共為殺人？況在北宜路時，伊並未下車，而與乙○○、丙○○吵架，又無打人，自難稱有殺人之行為等語置辯。經查：
  (一)被害人張章民於發現時：
    1.屍體骨骼情形：
      (1)頭蓋腔：
        顏面骨右眼眶下方凹陷性骨折二‧六×一‧六公分，凹陷深度○‧八公分
          ；眼眶內骨折一‧五公分。
        顏面骨左眼眶下方凹陷性骨折二‧七×二‧一公分，凹陷深度○‧二公分
          ；
      (2)軀幹骨：左側肩胛骨中央部分有六公分線狀骨折；
      (3)肋骨：既有八個背部端點損傷，五截（已折斷）中斷，及三支胸前端（包含
        肋軟骨）；多係後段及側面；
      (4)第三至第六頸椎骨折；
      (5)第二及第四胸椎骨折；
      等傷害等情，亦據臺灣臺北地方法院檢察署檢察官督同法醫師相驗及解剖屍體
      屬實，並製有勘驗筆錄、相驗屍體證明書、驗斷書、法務部法醫研究所法醫
      所醫鑑字第○九一二號鑑定書在卷可憑。
    2.發現屍體地點：係在北宜公路十六公里處由被告錢木材、丙○○等人指示之地
      點斜坡往下尋找後方為發現，該斜坡坡度目測約八、九十度，總高度約一百二
      十公尺，而停屍處則位於半山坡之水流凹溝處，該處目測距離：往上距路基約
      九十五公尺，往下距溪底約二十五公尺；又被害人張章民為發現時，身上衣著
      整齊正常，然已呈枯骨狀等情，有本院八十九年五月十八日勘驗筆錄、檢察官
      八十八年七月十七日勘驗筆錄、現場照片在卷可查（見檢察署八十八年度相字
      第五○○號卷第十五頁）；又證人王錦泰即發現被害人張章民屍體之救難隊員
      陳稱：「（問：你由上往下找的情形如何？）：：坡度近九十度，約到一百公
      尺才有緩坡，接近緩坡處才有垃圾，．．．，再來才看到屍體，屍體就是停在
      第一個緩坡。在緩坡之前地上很平滑，沒有尖銳的石頭禿起」，證人王聯法（
      亦為現場救難隊員）證述：「我們依據家屬指示墜落的地點，由相對位置由下
      往上，．．．坡度約四十五度，停屍地點離溪谷約五十公尺，一般人可以容易
      行走，路上有石頭但是不會阻礙路途」、「（問：當時你由下往上之路寬是多
      少？）並沒有明顯的路，我們是順著水溝，水溝寬並不固定，大的約是一個人
      的身高長、肩膀寬，停屍的地方就在水溝裡面」（均見本院八十九年六月十九
      日筆錄，雖證人王錦泰、王聯法、檢察官勘驗所述坡度、距離稍有差異，然因
      三人均係目測所得，此等差異尚在目測之合理可容許範圍內），以屍體發現地
      點往上係極陡之坡度、往下則為第一處緩坡並堆積一般掉落垃圾，實可知死者
      張章民即係由被告乙○○、丙○○等人所指之水流凹溝處墜落山坡後，直接墜
      落發現陳屍處，或於他處直接墜地後，翻滾至該發現陳屍處。故：
      (1)因該墜落途徑為水流凹溝，中途並無突起之樹枝可攔阻墜勢，死者張章民亦
        無因故變更墜落方向，而脫離該水流凹溝，是死者張章民僅經一次墜地傷；
      (2)再因其可能之翻滾途徑中，為水流道，並無何尖銳巨石，且「翻滾」乃與地
        面為之皮膚摩擦，並無過大之力道，是死者墜地後縱經「翻滾」，該翻滾傷
        亦難造成骨折；
      (3)是死者骨骼顯示之斷、裂，僅可能係一次墜地傷及他人故意性之多次外力施
        打。
    3.而將上開死者發現時狀態及發現地點綜合判斷可知：
      (1)死者張章民頭蓋腔顏面骨左、右下方二凹陷性骨折其形狀、大小均類似，故
        係以直徑約二至三公分之圓形面積為施力點，僅因左、右方之施力大小不同
        ，方會造成不同之凹陷深度，而以以死者墜落之自然現場觀，並無可尋得如
        此巧合之同形石頭、樹枝，而同一物體亦無法同時於不同之左、右方向施力
        ，是該頭蓋腔之凹陷性骨折則為人為故意，持底部為圓形之同一物體，分二
        次力由臉部前方，以可斷骨之相當重力，向眼眶下方左、右側猛擊施打造成
        。而顱骨該處凹陷性骨折將造成腦震盪、腦挫傷出血及腦水腫等致死傷害。
      (2)復死者肋骨之骨折其中八個為背部端點，三支胸前端，為人之正面、背面二
        不同方向受力，而「一次」墜落所致之骨折均應係「同向受力」造成，故排
        除墜落所致之單面骨折，所餘另面之骨折則即為人為重力故意性毆打所致。
        又死者肋骨骨折中同根肋骨中有多個斷點，幾個部位多達三斷，而一次墜落
        所致之肋骨斷裂至多二次，如此多之斷裂點研判其包含外力可能性高乙節，
        業經鑑定人石台平陳述明確（見本院八十九年七月二十四日筆錄），是死者
        肋骨傷而不論八個或三個端點之外力毆打骨折，或是多次斷裂，均係人為多
        次朝肋骨之毆打施力，然此多數肋骨骨折，將因斷骨插入胸腔，造成血氣胸
        而致死。
      (3)次因發現陳屍處往下即係四十五度緩坡、無石頭阻路，為正常人得輕易行走
        之路徑，參以死者張章民之四肢並無何骨折情形，輔以一般人於意識清醒、
        四肢健全墜落時，均有以四肢護住軀幹之反射動作等情，反觀被害人張章民
        於四肢可行走狀態、身處可逃走環境，竟仍陳屍該處，顯可知被害人張章民
        於該處時即已因墜崖前顱部、胸部遭受重創，併合墜崖傷而死亡，或雖未死
        亡然已呈昏迷狀態而終因傷重無即時急救不治。故確定被害人張章民之死亡
        原因亦即外力性之鈍力性顱腦及胸部損傷，及約有一○○公尺之墜崖所致，
        鑑定人即法醫石台平亦同此見解，有前揭筆錄可參。
    4.被告乙○○、丙○○、丁○○、甲○○就於前揭時地於死者身體狀況良好之情
      形下由台北市○○路○段處挾持至於新店市○○路十六公里處死者張章民墜崖
      處失蹤後、分手等情，被告乙○○等四人均坦承不諱，故被告等四人係被害人
      墜崖前最後見面之人。且被告乙○○、丙○○曾於挾持之過程中毆打死者張章
      民之事實，亦據被告乙○○、丙○○自承在卷，核與同案被告丁○○、甲○○
      證述情節大致相同，而被告甲○○於北宜路十六公里處亦曾毆打死者張章民之
      事實，業據被告丙○○供證於卷，均與前揭死者曾受他人外力毆打之情節相符
      ，故死者前述之外力毆打傷即係被告乙○○等四人直接所致，既被害人張章民
      之死亡原因在於重力毆打所致之顱腦、胸部損傷及一百公尺之墜崖，是被告四
      人就被害人之傷害、死亡應負其責應可認定。然被告乙○○等四人究應對其傷
      害或死亡之結果負責，關鍵即在於被告四人於計畫、毆打被害人之時，究係本
      於殺人、重傷害或普通傷害之故意，其此種故意所致之傷是否致死，而分別負
      被害人張章民傷害或死亡之責。
  (二)被告乙○○、丙○○之部分：
    1.被告乙○○自承：當日攜帶有一木杖，木杖長約一公尺，內為木材外包細籐，
      直徑約三公分，係為張章民態度不佳時教訓張章民之用，而於取得木杖坐上羅
      車後，該木杖即隨身攜帶等語（見八十八年度偵字地二二八○九號偵查卷第二
      六、二七頁，下述無特別標明者，即指該案號偵查卷），與證人張英珠證稱被
      告乙○○曾見購置長約三尺半之圓形木杖等語互核相合，並有被告甲○○繪製
      相同形狀之木杖圖（見偵查卷第地一一二頁）附卷可佐。既被害人張章民於顱
      骨顏面左、右眼眶下方之凹陷性骨折為外力持底部為二至三公分之圓形物體毆
      打所致乙節，業如上述，顯與該木杖之底部圓形面積相吻，則該木杖確為被害
      人顱骨顏面凹陷性骨折所致之兇器。又被告甲○○供稱：到北宜路叫張章民下
      車時，張章民不願意，乙○○就以拳頭打罵張章民之頭部、胸部，丙○○於搶
      到木杖後亦有打張章民之頭部、身體等語（見偵查卷第十六頁以下、八十八年
      十月七日筆錄），被告丁○○亦指述：乙○○於車上亦有傷及張章民之肩膀等
      語（見八十八年度相字第五○○號卷第十七頁背面以下），核與被害人張章民
      之肩部、肋骨有骨骼人為所致之毆打斷裂情形相合，是被害人張章民上開傷勢
      即係被告乙○○、丙○○所致無訛。
    2.被告乙○○、丙○○於坐上羅車與被害人張章民談判之時，即曾經毆打被害人
      張章民至其承認與被告丁○○之不正常往來為止乙節，業據被告乙○○、丙○○自承在卷（見偵查卷第二六頁背面、本院八十九年二月十一日筆錄、被告丙○○八十八年十月十三日自白書），而被告丁○○則供稱：「（問：財〈指被
      告乙○○〉與富〈指被告丙○○〉有無拿兇器？）有，拿一枝柺杖，但沒有拿
      來打張，只在車上打」（見偵查卷第一○六頁），被告甲○○更證述：「：：
      後開到一處山上彎道旁空地，車就停下來，：：，我下車到財的車旁，看見財
      打張是用手搥張的頭部，當時張的頭部已全部是血。：：，富叫財、對二人不
      要吵架，就開始打張，財看見富在打張，就出來一起打，財又到車上拿一類似
      柺杖的東西，是木製的，長約一公尺，柺杖有雕刻，富沒有拿東西：：」（見
      偵查卷第一○二頁背面以下），是被告乙○○、丙○○自與被害人張章民同車
      至北宜路十六公里處下車後，係分別輪流持木杖、徒手不斷毆打被害人張章民
      ，雖見被害人張章民頭部已經全部是血，仍不罷手等情，洵以認定。且被害人
      於北宜路夏車時即滿臉是血，故被害人臉部之傷，業係於北宜路之前即已造成
      ，而為被告乙○○於羅車上持木杖毆打所致，而與被告乙○○於偵查中自稱于
      車上毆打被害人頭部等情相合，應堪採信。惟被告乙○○於本院審理時雖翻異
      前詞，辯稱：均未持用木杖云云，應為矯飾之詞，難以憑採。另被告丙○○雖
      辯稱：未為持用木杖，故無殺人之意思云云，然按共同實施犯罪行為之人，在
      合同意思範圍以內，各自分擔犯罪行為之一部，相互利用他人之行為，以達其
      犯罪之目的者，即應對於全部所發生之結果，共同負責（二十八年度上字第三
      一一○號判例可參），是被告丙○○雖未真正持用任何武器，然就被告乙○○
      持用武器之行為互相利用，揆諸前揭說明，自應就二人行為所生之全部發生之
      殺人結果，共同負責，故被告前開所辯，實無可採。
    3.北宜路十六公里之案發當場空地並不寬敞，停放三輛自用小客車、貨車後，所
      餘空間非常有限，而該空地一邊面山靠公路，另一邊即為山崖，該崖約有八十
      至九十度之陡，已如上述，且被告乙○○、丙○○及被害人張章民職業分別係
      遊覽車駕駛、垃圾車駕駛、聯結車駕駛等，自當為熟悉路況者，就北宜公路半
      面山崖之情形知之甚稔。再被告甲○○除就被告乙○○、丙○○於北宜路十六
      公里處見被害人張章民以滿臉是血之情形下，仍持木杖、徒手不斷毆打被害人
      張章民等情迭次指稱無訛外，更明確指出：「：：我與對跑去搶下來，並告訴
      富用講的就可以，不要拿柺杖打，我把柺杖丟向草叢，富後有想到草叢去撿柺
      杖，財就抓住張，張趁機掙脫，財、富二人就繼續追打，張跳過一條圳溝，財
      、富二人就找不到張了：：」（見偵查卷第一○三頁以下、偵查卷第一四一頁
      以下）並有被告甲○○八十八年十月十一日自白書在卷可稽，堪信為真，是被
      告乙○○、丙○○明知於該處朝山崖處追打被害人張章民，將有致被害人張章
      民墜崖致死、無人救援之危險，而二人仍全然不顧上開可能結果，繼續將被害
      人張章民逼往山崖處追打，可見對被害人張章民將逼墜崖致死之結果明知、且
      不違背其本意、故意招致此種結果。況被害人張章民既亦明白北宜公路半面山
      崖之險峻，跳崖求生之可能微乎其微，而被害人於當時竟仍選擇跳崖以躲避被
      告乙○○、丙○○之追打，可知被告乙○○、丙○○當時追打之兇狠，致被害
      人認為倘繼續任由被告乙○○、丙○○毆打必死無疑，倒不若跳崖尚有一線生
      機，可知被告乙○○、丙○○當時將致被害人張章民於死之殺意已昭。
    4.復北宜公路山崖之陡峻、夜間照明不佳，人車罕至等情，為一般人所得知，被
      告乙○○、丙○○夥同他人選擇該北宜公路處「教訓」「毆打」被害人張章民
      ，顯就被告乙○○等四人之於被害人張章民一人，而無他路人得參與中途救援
      ，得保有四對一人數上之優勢，被害人將孤立無援此點考量在內。又被告乙○○、丙○○二人眼見、聽聞被害人跳入圳溝失蹤等情，業為被告乙○○、丙○○二人所不否認，且證人白惠玲即被告丙○○之妻證述：丙○○回程有說張跑
      下車，跳下山崖等語，（見偵查卷八十八年度偵字第二二八○九號第四八、一
      一一頁背面以下），是被告乙○○、丙○○既明知被害人已頭部、胸部受有重
  創又跳入山崖，且該處無其他人車經過，若非其等代為求援，自無法及早送醫
      ，當無生機，被告乙○○、丙○○竟仍無採取任何如代行呼叫救護車、報警等
      救援行為，即行離去，是可認被告乙○○、丙○○任由被害人死亡之結果，亦
      無違背被告乙○○、丙○○二人之本意。故被告乙○○、丙○○辯稱被害人張
      章民之死係因被害人自行墜崖與其等無關云云，顯係事後卸責之詞，委無足採
      。
    5.另被告乙○○自承：係因被害人張章民與被告丁○○二人姦情曝光，不堪綠帽
      ，方會數度召集被告丙○○、甲○○聯手教訓被害人等語，且由案發當日之通
      聯紀錄可知，被告丁○○、被害人張章民於當日數度聯絡，更改會面時間、地
      點，被告乙○○仍分別部署、通知，此有該通聯紀錄在卷可查（見警卷），故
      被告乙○○就此紅杏出牆事自是耿耿於懷，方會事前邀集人手、策劃復仇。事
      中然被害人張章民態度又不甚誠懇，甚至堅不認錯，被告乙○○當是積憤難忍
      ，瞬間爆發，實際下手自是狠毒，終至無可收拾。而被告丙○○則供稱：事發
      當日方才知悉被告丁○○與被害人張章民間之私下幽會等語，是以案發當時親
      眼目睹母親與人約會，又聽聞父親繪聲繪影，心情當是起伏憤慨，無法於短時
      間內理智排解，下手當無顧忌。是被告乙○○、丙○○二人是有殺人之動機存
      在。被告丙○○辯稱無何深仇大怨，不致被害人於死云云，難以採信。
    6.按頭部亦為人體精密思考、記憶等功能之大腦所在，且有多血管及呼吸等生命
      中樞之所在，若骨骼凹陷後必壓迫其後之腦部、血管、神經致變形、破裂，將
      致腦部受有腦震盪、腦水腫、腦挫傷等致命傷害，無庸置疑；再按人之胸腔、
      腹腔除有支撐呼吸之中樞外，尚有心臟、腸、胃等器官、血管、神經，倘重擊
      該胸腔、腹腔斷其保護之肋骨後，斷骨倘插入胸腔造成血氣胸，人體將因缺氧
      致死，倘插入其他臟器，業將導致大量內出血致死；故人體之腦、胸、腹部屬
      人體之要害，甚為脆弱。綜上所述，被告被告乙○○、丙○○選擇質地堅硬之
      木杖、徒手，聯合朝人體重要多次部位重擊，用力之猛足可斷骨，又對被害人
      之防禦、奔逃，被告均不感心軟，猶不罷手，尚且追趕毆打，迨被害人跳落百
      尺深崖，仍無絲毫救援，此可顯見被告乙○○、丙○○殺意至堅。是被告乙○○、丙○○確有殺害被害人張章民之故意甚明。
  (三)被告甲○○之部分：
    1.被告甲○○係一路跟車至北宜公路十六公里處方與被害人張章民實際碰面，且
      當時被害人張章民已經滿面是血乙節，已如前述。而被告丙○○則指稱：甲○○於北宜路將張章民拉下車時，即在貨車旁毆打張章民，伊在旁亦有動手等語
      （見偵查卷四五頁背面），是被告甲○○明知被害人眼眶等處已有明顯外傷，
      甚至鮮血四溢，倘於現場再以三人（被告乙○○、丙○○、甲○○）之力毆打
      ，必至重傷，仍於現場毆打被害人張章民，故其於北宜公路十六公里處係基於
      重傷之故意，聯合三人之手，決意下手毆打被害人，應可認定。
    2.然被告甲○○與被害人張章民係初次見面之人，並無宿仇更無大怨，而本件肇
      因於被告乙○○出言要求欲借車、併同行前往察看、教訓被告乙○○之妻外遇
      對象害人張章民，被告甲○○基於二人曾經同監受刑情誼，方會參與等情，業
      經被告甲○○供述在卷，核與被告乙○○陳稱相合，並有二人之在監在所查詢
      單在卷可佐，是單純以此動機，實難認被告甲○○於實施加害行為之時，有使
      人喪失生命之故意，置之於死地而後快之主觀。
    3.再以持有之武器言：現場之兇器木杖持有人係被告乙○○，為被告隨身攜帶持
      至現場，除據被告甲○○供述在卷外，業為被告乙○○自承無訛，而被告丙○○之指述亦無供稱被告甲○○曾經持用武器，均係以手毆打，是被告甲○○於
      現場並未持有木杖凶器等情，應堪採信，且被告甲○○於北宜公路十六公里處
      初次與被害人甲○○見面時，被害人業已滿面鮮血，則被害人張章民其中一致
      命傷顱骨凹陷性骨折，自非被告甲○○所致，顯無可議。
    4.再被害人張章民滾落山谷時，被告甲○○當時因轉身接聽電話，故就現場情勢
      未及顧慮一節，除就被告甲○○供述在卷外，另有與被告甲○○供述相合之下
      午十一時五十八分、五十九分後數通非現場其他不知名人士來電紀錄（見偵查
      卷第十二頁），是被告甲○○並未參與後階段之追打、逼迫被害人張章民跳崖
      致死部分之行為，且被告乙○○、丙○○該部分之行為顯係臨時起意，無可預
      見。然按共同正犯之所以應對其他共同正犯實施之行為負全部責任，以其就該
      行為有犯意之聯絡為限，若他犯所實施之行為，超越原計劃範圍而為其所難預
      見者，僅應就其所知程度負其責任，未可概以共同正犯論擬（最高法院八十五
      年度台上字第一九七號裁判可參），是以上述，自難苛被告甲○○於接聽電話
      之際就該二人犯意之過剩負責。
    5.綜上，被告甲○○與被害人間於前階段鬥毆之時，係毫不相干之人，為友人臨
      時相招，且相招原因僅為與其無干之「他人姦情」事件，雖曾經毆打被害人，
      然被害人致命之墜崖部分，為被告甲○○所不及參與、事前亦無何謀議可知、
      預見，難認有「犯意之聯絡」，故由被告徒手相毆、收勢停手聽取電話未再加
      害等情相參，其餘之另案被告乙○○、丙○○以木杖再行毆打威逼被害人墜崖
      乙節，顯非被告甲○○所能預見，更非被告甲○○之本意，而為被告乙○○、
      丙○○另行起意之殺人行為。復無其他積極之證據足認被告甲○○於為本件行
      為時，有何公訴人所指之殺人犯意，應認被告甲○○於本件行為時僅係基於重
      傷害故意。
  (四)被告丁○○之部分：
    1.被告乙○○供稱：「在甲○○未到之前，我即和我太太碰面，並告訴她如果張
      章民要和他開房間，她就順著他的意思，再通知我：：」（見偵查卷第三十頁
      ），而以被告乙○○與被告丁○○二人之夫妻關係，供述自無故意陷害之理，
      應堪採信，是被告丁○○就被告乙○○、丙○○、甲○○三人跟車欲行「抓姦
      」一事早已知情。又被告丁○○於與被害人張章民見面後，尚特別以公共電話
      、被害人張章民之電話於下午九時三十分、十時、十時八分、十時九分、十時
      十分數度撥打予被告乙○○、丙○○、丙○○之妻（即證人白惠珍），告知被
      害人張章民現在地點、動向乙節，除部分據被告丁○○陳稱無訛外，並經被告
      甲○○陳稱確一直有電話向被告乙○○報告被告丁○○行蹤等語（見本院八十
      九年四月二十四日筆錄），且有與前開相符之通聯記錄在卷可參（見警卷）。
      故可知被告丁○○顯係事前即已知悉被告乙○○、丙○○當日欲行跟蹤，且隨
      時報告被告乙○○，以利被告乙○○跟蹤。且被告丁○○既就被告乙○○及其
      招約之人，當日係針對被告丁○○與被害人張章民二人間不正常婚外情一事討
      回公道等情明瞭在心，輔以夫妻多年朝夕相處，就他方個性、脾氣、處理事情
      之方式，自了然於心，被告丁○○就被告乙○○對此事將訴諸暴力「教訓」、
      不會善罷干休之處理方式，業可知一二，而被告丁○○明知上情竟仍同意為通
      報行為、擔任駕駛駕車挾持被害人張章民，實係就被告乙○○及其招約之人之
      普通傷害早已默許，且其發生並不違背其本意。而被告丁○○辯稱當日事先並
      不知情云云，實無可信。
    2.再被告丁○○於前揭時地駕車與被告乙○○、丙○○、甲○○三人共同將被害
      人張章民挾持至北宜路十六公里處，目睹被告乙○○、丙○○毆打被害人張章
      民，自始至終在場等情，除據被告丁○○供承不諱外，核與被告乙○○、丙○○、甲○○供述情節大致相合，是被告丁○○於北宜路前係擔任駕駛，就車輛
      之行進方向、速度、終止地點等有完全之掌控能力，其親見、明知被害人張章
      民前後已經被告丙○○、乙○○以徒手、持木杖毆打，仍未為被害人張章民為
      任何之救援，業未停車使得被害人張章民得自由逃離，仍操控車輛使被害人張
      章民繼續遭受毆打，故被告丁○○就被告乙○○、丙○○毆打被害人張章民之
      普通傷害部分，亦應與之共同負責。
    3.然被告丁○○至北宜路現場後，即未參與任何重傷害、毆打被害人張章民之行
      為等情，業據被告乙○○、丙○○、甲○○等人供述明確，是被告丁○○並無
      何殺人之構成要件行為。輔以被告丁○○與被害人張章民二人係婚外男女朋友
      關係，故被告丁○○實未有將被害人張章民置之死地之故意應可認定。此外復
      查無其他積極證據可認被告丁○○與被告乙○○、丙○○二人於事前即有「殺
      人」之謀議聯絡計畫，而被告乙○○、丙○○二人之殺人行為亦係臨時起意等
      情，業如前述，基於罪疑惟輕之原則，被告丁○○係基於普通傷害之故意，與
      被告乙○○、丙○○、甲○○三人謀議為「教訓」被害人張章民之行為，僅需
      承擔普通傷害之結果，同上(四)所述，無需就被告乙○○、丙○○、甲○○犯意
      過剩之重傷害、殺人之行為、結果苛責。
  (五)綜上所述，本件事證明確，被告乙○○、丙○○、甲○○、丁○○之犯行堪以認
    定，應予依法論科。
二、核被告乙○○、丙○○持木質柺杖毆打被害人張章民，逼迫被害人張章民墜崖，
    殺死被害人張章民之行為，係犯第二百七十一條第一項之殺人罪。而被告甲○○
    毆打被害人張章民致重傷之行為，係犯刑法第二百七十八條第一項之重傷罪。再
    被告丁○○共謀教訓傷害被害人張章民之行為，係犯刑法第二百七十七條第一項
    之普通傷害罪。另被告乙○○、丙○○、甲○○、丁○○強押被害人張章民於車
    內至北宜路，限制其自由之行為，係犯刑法第三百零二條第一項之以他法妨害自
    由罪。而被告乙○○、丙○○、甲○○、丁○○限制被害人之行動自由係為遂其
    前揭殺人、重傷害、普通傷害犯行，上開罪間，有方法結果之牽連關係，依刑法
    第五十五條之規定，被告丁○○之部分應從較重之妨害自由罪處斷，其餘被告乙○○、丙○○、甲○○分別應從較重之殺人罪、重傷罪處斷。次被告丁○○傷害
    部分之犯行，係與被告乙○○、丙○○、甲○○四人事前共謀；而被告甲○○就
    重傷害部分之犯行，則係與被告乙○○、丙○○三人彼此為犯意之聯絡；另被告
    乙○○、丙○○二人就殺人部分之犯行，亦為事中為反意之聯絡；均彼此為行為
    之分擔，應分別以共同正犯論。又被告丙○○曾於民國八十四年間因竊盜案件，
    經台灣新竹地方法院八十四年度訴字第五七二號判處有期徒刑六月確定，於八十
    五年五月二十三日執行完畢，有台灣高等法院被告全國前案紀錄表、台灣高等法
    院檢察署刑案紀錄簡覆表在卷可查，其於五年之內再犯本件最重本刑為有期徒刑
    以上之罪，係屬累犯，應依刑法第四十七條之規定加重其刑，然因其所犯係死刑
    及無期徒刑不得加重，僅就有期徒刑部分加重其刑。另公訴人認被告丁○○、甲○○與其餘同案被告乙○○、丙○○間係共同涉犯同法第二百七十一條第一項之
    殺人罪嫌，然被告丁○○係以傷害之犯意參與毆打之前階段傷害犯行，而中間階
    段之重傷害犯行，則為被告甲○○以重傷害之犯意參與犯行，而其餘後段之殺人
    犯行係同案被告乙○○、丙○○二人共同於傷害行為決意範圍外，另實行殺人之
    行為，已如前述，則該普通傷害行為之後並非被告丁○○共同犯罪之部分，而重
    傷害行為之後亦非被告甲○○共同犯罪之部分，故應由為殺人行為之行為人乙○○、丙○○獨自負擔殺人之刑事責任，是公訴人論以被告丁○○、甲○○殺人罪
    嫌容有誤會，起訴之法條應予變更，併此敘明。另公訴人就被告四人所犯妨害自
    由罪部分，於起訴法條雖未論及，惟起訴事實已記載明確，且屬牽連犯之裁判上
    一罪關係，基於審判不可分原則，自得一併予以審究。本院爰審酌被告丁○○與
    被害人張章民本有男女關係情誼，竟與夫、子、友串謀教訓情夫；被告甲○○與
    被害人張章民素不相識，竟為被告乙○○、丙○○共同毆打一不識之人；三人下
    手之重，被告乙○○、丙○○用心之狠，令人髮指；且於案發後堅不告知被害人
    陳屍地點，任令被害人曝屍荒野、野狗啃食，被害人家屬擔心、害怕，遍尋月餘
    均無所獲，迨屍體尋得後，而審理中又卸詞狡辯，將其被害人死亡原因歸咎於被
    害人張章民自行墜崖，與其等均無干係，犯後態度惡劣，不知確切反省，至本院
    催促後，為求本院輕判，始與被害人家屬「開始」談論和解事宜，經數度拖延、
    經濟來源不足等拖詞，最後被告乙○○、丙○○、丁○○方以新台幣（下同）一
    百六十餘萬元、被告甲○○以四十萬元之價額與被害人家屬達成和解，此有各和
    解書在卷可參，其餘並衡量被告之品行、教育程度、被害人受傷之情形等一切情
    狀，分別量處如主文所示之刑，被告乙○○、丙○○之部分並依刑法第三十七條
    第一項規定，宣告褫奪公權終身，以示懲儆。末查行兇所用之木質柺杖，雖係被
    告乙○○所有，但未扣案且業已滅失，業據被告乙○○供明在卷，既非屬必須沒
    收之物，故不宣告沒收，併此敘明。
據上論斷，應依刑事訴訟法第二百九十九條第一項前段、第三百條，刑法第二十八條
、第二百七十一條第一項、第二百七十七條第一項、第三百零二條第一項、第二百七
十八條第一項、第五十五條、第四十七條、第三十七條第一項，罰金罰鍰提高標準條
例第一條前段，判決如主文。
本案經檢察官謝名冠到庭執行職務
中    華    民    國      八十九      年      八      月        七      日
                                      臺灣臺北地方法院刑事第三庭
                                          法  官  郭  惠  玲
右正本證明與原本無異。
如不服本判決，應於判決送達後十日內，向本院提出上訴狀。
                                          書記官  林  淑  貞
中    華    民    國      八十九      年      八      月     二十八     日
附錄本案論罪科刑法條全文
刑法第二百七十一條
殺人者，處死刑、無期徒刑或十年以上有徒刑。
前項之未遂犯罰之。
預備犯第一項之罪者，處二年以下有期徒刑。
刑法第二百七十七條
傷害人之身體或健康者，處三年以下有期徒刑，拘役或一千元以下罰金。
犯前項之罪，因而致人於死者，處無期徒或七年以上有期徒刑，致重傷者，處三年以
上、十年以下有期徒刑。
刑法第二百七十八條
使人受重傷者，處五年以上十二年以下有期徒刑。
犯前項之罪因而致人於死者，處無期徒刑或七年以上有期徒刑。
第一項之未遂犯罰之。
刑法第三百零二條
私行拘禁或以其他非法方法，剝奪人之行動自由者，處五年以下有期徒刑、拘役或三
百元以下罰金。
因而致人於死者，處無期徒刑或七年以上有期徒刑，致重傷者，處三年以上十年以下
有期徒刑。
第一項之未遂犯罰之。


司法院資訊處製作；財團法人民間司法改革基金會備份。
